【裁判字號】    90,訴,1947
【裁判日期】    900829
【裁判案由】    偽造文書等
【裁判全文】
臺灣臺中地方法院刑事判決                          九十年度訴字第一九四七號
    公  訴  人  臺灣台中地方法院檢察署檢察官
    被      告  甲○○
    選任辯護人  蔣志明
右列被告因偽造文書等案件，經檢察官提起公訴（九十年度偵字第一二○九九號），
本院判決如左：
    主  文
甲○○行使明知為不實之事項，而登載於職務上所掌之公文書，足以生損害於公眾及
他人，累犯，處有期徒刑拾月。
    事  實
一、甲○○前曾犯妨害婚姻案件，經本院判處有期徒刑四月確定，並於八十六年十一
    月十八日易科罰金執行完畢。甲○○係設於臺中市○○區○○路二段四十六號之
    臺灣銀行水湳分行（下稱臺灣銀行）之辦事員，負責經辦小額信用貸款之客戶徵
    信業務，並兼辦應收利息長擔放息明細分類帳之記帳等工作，於民國（下同）九
    十年四月二十六日中午十二時二十分許，適見鄰座負責經辦收受客戶買賣外匯、
    借款利息、本金及存款等業務之辦事員詹素鈴離座用膳之際，因一時貪念興起，
    竟意圖為自己不法之所有，利用詹素鈴未在座位且疏於將所置放「現金收付章」
    之抽屜未上鎖之機會，以盜取該詹素鈴所負責保管之「現金收付章」之公印戳章
    ，並蓋用於其所填妥戶名為甲○○之臺灣銀行行員帳戶（帳號：0000000
    00000號），存款金額為新臺幣（下同）十萬元之存款存入憑條，偽以詹素
    鈴確已收取甲○○存款十萬元事實之方法，進而行使該偽造之存款存入憑條私文
    書，使同銀行負責優惠存款、定期存款業務之辦事員王惠明陷於錯誤，誤以詹素
    鈴確已收取甲○○存款十萬元，於同日下午二時四十分在該銀行之電腦終端機上
    ，以鍵盤輸入之方式，將上開金額輸入甲○○之前開帳戶內，致生損害於詹素鈴
    及臺灣銀行對存、放款控管之正確性，並使臺灣銀行陷於錯誤，以為確有該筆存
    款，直接使甲○○取得對臺灣銀行十萬元消費寄託之債權之不法利益。甲○○係
    臺灣銀行之辦事員，負責經辦小額信用貸款之客戶徵信業務，並兼辦應收利息長
    擔放息明細分類帳之記帳等工作，為依據法令從事公務之人員，於詐得前開不法
    利益後，為掩飾犯行，遂於同日下午五時許，明知為不實之事項，藉職務上負責
    製作當日應收利息長擔放息之明細分類帳（公文書）時，在「貸方」項下虛偽減
    少十萬元，而於「餘額」項下虛偽增加十萬元，呈閱（行使）主辦會計審核後，
    並將不實資料輸入職務上所掌之電腦內紀錄（準公文書），以使借貸兩方金額總
    帳相符之方法逃避稽核，均足以生損害於臺灣銀行對存、放款控管之正確性。嗣
    於同日下午五時許，為該分行之主辦會計陳豐益發現應收利息長擔放息之明細分
    類帳之「貸方」項下總金額比傳票實際總金額短少十萬元，甲○○惟恐上揭犯行
    敗露，遂抽回該偽造存款憑條，於當日下午五時十九分再利用不知情之銀行襄理
    王世謙予以刷卡作重新更正存款程序，註銷上開十萬元之存款，並將其所製作之
    當日應收利息長擔放息明細分類帳加以更正，再交主辦會計陳豐益將總帳目軋平
    。經該銀行主管向甲○○詢問，甲○○始於犯罪未經有偵查權之機關發覺前，於
    九十年五月四日至法務部調查局臺中市調查站自首而接受裁判    。
二、案經甲○○自首、臺灣銀行政風室函送暨由法務部調查局臺中市調查站移送臺灣
    臺中地方法院檢察署檢察官偵查起訴。
    理  由
一、訊據被告對於前揭犯罪事實坦承不諱，核與證人即臺灣銀行辦事員詹素鈴、證人
    即臺灣銀行辦事員王惠明、證人即臺灣銀行主辦會計陳豐益、證人即臺灣銀行中
    級襄理王世謙分別於法務部調查局臺中市調查站約談、偵查時所證述之情節均相
    符，此外，並有臺灣銀行政風室九十年五月七日政密字第０一六七二號函及所
    附之「臺灣銀行水湳分行辦事員甲○○涉嫌利用職務上之行為詐取財物案情摘要
    」、臺灣銀行九十年五月七日之「臺灣銀行水湳分行辦事員甲○○虛存行員存款
    意圖盜領應收利息未遂案專案查核報告」、臺灣銀行九十年四月二十六日詹素鈴
    之現金收入記錄表、更正過之臺灣銀行存款科目日結單、臺灣銀行應收利息科目
    日結單、被告甲○○九十年四月二十六日存入憑條（戶名為甲○○、帳號：00
    0000000000號、存款金額為十萬元）、臺灣銀行放款收回登錄單、臺
    灣銀行應收利息一五五—長擔放息明細分類帳、臺灣銀行客戶往來明細查詢單、
    被告甲○○帳號：000000000000號之存摺類存款當月交易記錄明細
    檔資料查詢結果影本各一份在卷足憑，本件事證明確，被告犯行堪以認定。
二、核被告上開所為盜取該詹素鈴所負責保管之「現金收付章」之公印戳章，並蓋用
    於其所填妥戶名為甲○○之臺灣銀行行員帳戶（帳號：00000000000
    0號），存款金額為十萬元之存款存入憑條，使同銀行負責優惠存款、定期存款
    業務之辦事員王惠明陷於錯誤，誤以詹素鈴確已收取甲○○存款十萬元，於同日
    下午二時四十分在該銀行之電腦終端機上，係犯刑法第三百三十九條第二項之詐
    欺得利罪、刑法第二百十六條、第二百十八條、第二百十條之行使盜用公印章偽
    造私文書之罪，被告盜用公印章係偽造存款存入憑條之階段行為，其偽造後持向
    行使，偽造之低度行為被行使之高度行為所吸收，應論以情節較重之盜用公印罪
    。（本件公訴人以被告上開偽造行使存款存入憑條，係偽造行使準公文書，惟查
    存、取款條係屬私文書性質，此為實務上之一般見解，且本件被告偽造存款存入
    憑條，而按人民向參加官股百分之五十以上之商業銀行申請開立各項存款帳戶時
    ，銀行對外與存款戶間固係成立消費寄託（活期存款）及委任契約（支票存款）
    之私法上關係。則本件被告偽造之存款存入憑條，進而行使該偽造之存款存入憑
    條，當論以行使偽造私文書罪，公訴人此部分認被告係犯行使偽造準公文書，應
    尚有未洽，其起訴法條應予以變更）。另被告於詐得前開不法利益後，為掩飾犯
    行，遂於同日下午五時許，明知為不實之事項，藉職務上負責製作當日應收利息
    長擔放息之明細分類帳（公文書）機會在「貸方」項下虛偽減少十萬元，而於「
    餘額」項下虛偽增加十萬元，呈閱（行使）主辦會計審核後，並將不實資料輸入
    職務上所掌之電腦內紀錄（準公文書），以使借貸兩方金額總帳相符之方法逃避
    稽核，均足以生損害於臺灣銀行對存、放款控管之正確性之犯行，係犯刑法第二
    百十六條、第二百十三條之行使登載不實之公文書罪。另被告已取得對臺灣銀行
    十萬元消費寄託之債權之不法利益，其詐欺犯行已屬既遂。被告所犯上開盜用公
    印罪、行使登載不實事項於公文書罪及詐欺得利罪三罪之間，有方法結果之牽連
    關係，應從情節較重之行使登載不實事項於公文書罪處斷。又被告甲○○假借職
    務上機會、方法犯刑法第二百十六條、第二百十三條之行使登載不實之公文書罪
    ，應依刑法第一百三十四條之規定加重其刑。再被告前曾犯妨害婚姻案件，經本
    院判處有期徒刑四月確定，並於八十六年十一月十八日易科罰金執行完畢。五年
    以內再犯本件有期徒刑以上之罪，為累犯，應依刑法第四十七條規定褫加重其刑
    。再本件被告犯罪後於九十年五月四日主動至法務部調查局臺中市調查站陳述上
    揭犯行並接受裁判，有調查局調查筆錄一份在卷可查，係於犯罪未經有偵查權之
    機關發覺前自首而受裁判，應依刑法第六十二條前段之規定減輕其刑，並先加而
    後減。爰審酌被告因一時貪念，致罹重典，惟犯罪後自首坦承犯行，並接受裁判
    ，且所得利益不多，亦未支領並且已銷回，所生之危害尚屬輕微等一切情狀，量
    處如主文所示之刑。被告盜用「臺灣銀行水湳分行辦事員詹素鈴現金收付章」所
    蓋之公印文並非偽造，及其所偽造之存款存入憑條，因已交付於收款銀行，非屬
    被告所有，爰均不予沒收，均併此敘明。
據上論斷，應依刑事訴訟法第二百九十九條第一項前段、第三百條，刑法第三百三十
九條第二項、第二百十六條、第二百十條、第二百十三條、第一百三十四條、第五十
五條、第四十七條、第六十二條前段、罰金罰鍰提高標準條例第一條前段，判決如主
文。
中      華      民      國      九十      年      八      月  二十九    日
                                    臺灣臺中地方法院刑事第二庭
                                        法  官   柯  崑  輝
右正本證明與原本無異。
如不服本判決，應於送達後十日內向本院提出上訴狀(須附繕本)，上訴於台灣高等法
院台中分院。
                                        書記官
中      華      民      國      九十      年      八      月  二十九    日
附錄論罪科刑法條
中華民國刑法第三百三十九條 (普通詐欺罪)意圖為自己或第三人不法之所有，以詐
術使人將本人或第三人之物交付者，處五年以下有期徒刑、拘役或科或併科一千元以
下罰金。中華民國刑法第二百一十六條 (行使偽造變造或登載不實之文書罪)行使第
二百十條至第二百十五條之文書者，依偽造、變造文書或登載不實事項或使登載不實
事項之規定處斷。
中華民國刑法第二百一十條 (偽造變造私文書罪) 偽造、變造私文書，足以生損害於
公眾或他人者，處五年以下有期徒刑。
中華民國刑法第二百一十三條 (公文書不實登載罪) 公務員明知為不實之事項，而登
載於職務上所掌之公文書，足以生損害於公眾或他人者，處一年以上七年以下有期徒
刑。
中華民國刑法第一百三十四條 (公務員犯罪加重處罰之規定) 公務員假借職務上之權
力、機會或方法，以故意犯本章以外各罪者，加重其刑至二分之一。


司法院資訊處製作；財團法人民間司法改革基金會備份。
